臺灣臺中地方法院刑事判決　　　　　　　96年度訴字第2173號
公　訴　人　臺灣臺中地方法院檢察署檢察官
被　　　告　乙○○原名劉芋樂.
上列被告因偽造文書案件，經檢察官提起公訴（九十五年度偵字
第二一三五七號），被告於本院準備程序就被訴事實為有罪之陳
述，經本院合議庭裁定改行簡式審判程序，判決如下：
    主    文
乙○○（原名劉芋樂）連續行使偽造私文書，足以生損害於公眾
及他人，處有期徒刑陸月，如易科罰金，以銀元佰元即新臺幣
玖佰元折算壹日，減為有期徒刑月，如易科罰金，以銀元佰
元即新臺幣玖佰元折算壹日。
    犯罪事實
一、乙○○（原名劉進樂，後更名為劉芋樂，現已更名為乙○○
    ）與甲○○原為男女朋友，其明知甲○○所有臺中市南屯區
    ○○○段五六四地號土地及其上坐落臺中市南屯區○○○段
    一六○九建號之建物（即門牌號碼臺中市○○路○段五六號
    房屋）（下稱系爭房地），並未同意乙○○持以辦理抵押權
    設定登記，竟基於偽造私文書後持以行使及使公務員登載不
    實之概括犯意，藉甲○○所交付其保管之印鑑、印鑑證明及
    戶籍謄本、身分證影本之機會，先向不知情之友人李有紋表
    示要借李有紋名義辦理抵押權設定登記，經李有紋同意後，
    即於民國九十五年三月十六日十一時，持甲○○之印鑑一顆
    、印鑑證明、土地登記謄本、建物登記謄本、甲○○身分證
    影本及戶籍謄本各一份，至臺中市○區○○街六三號吳昭和
    代書事務所內，委請不知情之代書吳昭和代為就系爭房地辦
    理抵押權設定登記，而交由不知情之代書吳昭和在土地登記
    申請書蓋用「甲○○」之印文三枚、建築改良物抵押權設定
    契約書上蓋用「甲○○」之印文四枚，及在甲○○身分證影
    本上蓋用「甲○○」之印文一枚，盜蓋甲○○印章以偽造土
    地登記申請書、建築改良物抵押權設定契約書各一份，再複
    委任不知情之代書吳昭和，於同日持向臺中市中興地政事務
    所，申請就系爭房地共同辦理新臺幣（下同）二百萬元之第
    二順位抵押權設定登記（權利人為李有紋，義務人為乙○○
    、義務人兼債務人為甲○○），使臺中市中興地政事務所承
    辦之公務員誤以為真實，而於同日將此不實之抵押權設定事
    項，登載於職務上所掌之公文書即地政登記資料電子資訊檔
    案紀錄，並據以核發土地、建築改良物他項權利證明書，足
    以生損害於甲○○及臺中市中興地政事務所對於地政資料管
    理之正確性。乙○○復承上犯意，於九十五年四月二十六日
    十三、十四時，在臺中市○○路一八○號十三樓之七公司營
    業處所內，向不知情之陳文雄佯稱已獲得甲○○同意，而交
    付甲○○之印鑑予不知情之陳文雄在土地登記申請書蓋用「
    甲○○」之印文四枚、建築改良物抵押權設定契約書上蓋用
    「甲○○」之印文四枚，盜蓋甲○○印章以偽造土地登記申
    請書、建築改良物抵押權設定契約書各一份，並交付甲○○
    之印鑑證明、土地登記謄本、建物登記謄本及甲○○戶籍謄
    本各一份予不知情之陳文雄，再複委任不知情之代書吳昭和
    ，於九十五年四月二十七日持向臺中市中興地政事務所，申
    請就系爭房地共同辦理新臺幣（下同）一百八十萬元之第三
    順位最高限額抵押權設定登記（權利人為陳文雄，義務人兼
    債務人均為甲○○），使臺中市中興地政事務所承辦之公務
    員誤以為真實，而於同日將此不實之抵押權設定事項，登載
    於職務上所掌之公文書即地政登記資料電子資訊檔案紀錄，
    並據以核發土地、建築改良物他項權利證明書，足以生損害
    於甲○○及臺中市中興地政事務所對於地政資料管理之正確
    性。嗣於甲○○因申請土地、建物登記謄本，始發現上情。
二、案經甲○○訴由臺灣臺中地方法院檢察署檢察官偵查起訴。
    理    由
一、訊據被告乙○○對於前揭犯罪事實均坦承不諱，且據告訴人
    甲○○指訴甚詳，並經證人陳文雄於檢察官偵查中證述明確
    ，復有土地登記謄本、建物登記謄本各一份、土地登記申請
    書、建築改良物抵押權設定契約書各二份、臺中市中興地政
    事務所九十五年七月二十四日中興地所四字第○九五○○○
    九六七九號函及附件之登記申請資料各一份在卷足憑，被告
    自白核與事實相符，事證明確，其犯行堪以認定。
二、被告偽造「甲○○」名義之登記申請書據以辦理過戶登記，
    亦使不知情之監理機關公務員據以辦理抵押權設定登記，亦
    足以生損害於甲○○本人及地政機關對於土地、建物登記管
    理之正確性。是核被告所為，係犯刑法第二百十六條、第二
    百十條之行使偽造私文書罪、第二百十四條之使公務員登載
    不實罪。按盜用印章與盜用印文為不同之犯罪態樣，盜取他
    人之印章持以蓋用，當然產生該印章之印文，祇成立盜用印
    章罪，不應再論以盜用印文罪，亦非盜用印章行為為盜用印
    文行為所吸收（最高法院八十六年臺上字第三二九五號判例
    意旨參照）。被告盜用印章係其偽造私文書之階段行為，而
    偽造私文書後持以行使，偽造私文書之低度行為，復為行使
    偽造私文書之高度行為所吸收，均不另論罪。被告利用不知
    情之陳文雄及代書吳昭和分別盜蓋「甲○○」印章以偽造「
    甲○○」名義之設定登記書，並各持以辦理設定抵押權登記
    ，係間接正犯。被告多次行使偽造私文書及使公務員登載不
    實罪等犯行，均各時間緊接且犯罪構成要件相同，顯分別係
    基於概括犯意所為，為連續犯，均應依修正前刑法第五十六
    條之規定各論以一罪，並分別依法加重其刑【被告行為後，
    刑法第五十六條連續犯之規定，業於九十四年二月二日修正
    公布刪除，並於九十五年七月一日施行，則被告上開犯行，
    因行為後新法業已刪除連續犯之規定，此刪除雖非犯罪構成
    要件之變更，但顯已影響行為人刑罰之法律效果，自屬法律
    有變更，依新法第二條第一項規定，比較新、舊法結果，仍
    應適用較有利於被告之行為時法律即舊法論以連續犯（最高
    法院九十五年第八次刑事庭會議決議參照）】。又被告行為
    後，九十四年二月二日修正公布之刑法，自九十五年七月一
    日施行，修正後之刑法刪除第五十五條後段關於牽連犯之規
    定。被告前開所犯連續行使偽造私文書罪、使公務員登載不
    實罪間，有方法結果之牽連關係，為牽連犯，依修正前即行
    為時之規定，應從一重之連續行使偽造私文書罪處斷；依修
    正後之刑法既已刪除牽連犯之規定，則所犯上述各罪應依數
    罪併罰之規定分論併罰。比較新舊法之規定，修正後之規定
    並非較有利於被告，依刑法第二條第一項之規定，應適用行
    為時之法律，即適用修正前刑法第五十十條後段牽連犯之規
    定，從一重之連續行使偽造私文書罪處斷。爰審酌被告為達
    擔保自己權益，為竟未經告訴人同意，即以告訴人名義設定
    抵押權，其動機、目的，犯罪手段尚屬平和，所為設定抵押
    權之順位分別為第二、第三順位，並被告犯後坦承犯行，態
    度良好等一切情狀，量處如主文所示之刑。又按刑法業於九
    十四年二月二日修正公布，並自九十五年七月一日施行，被
    告於行為後，新修正刑法業已施行。而行為後法律有變更者
    ，適用行為時之法律。但行為後之法律有利於行為人者，適
    用最有利於行為人之法律，新修正刑法第二條第一項定有明
    文。查被告為本件犯罪行為時之刑法第四十一條第一項前段
    規定：「犯最重本刑為五年以下有期徒刑以下之刑之罪，而
    受六個月以下有期徒刑或拘役之宣告，因身體、教育、職業
    、家庭之關係或其他正當事由，執行顯有困難者，得以一元
    以上三元以下折算一日，易科罰金。」，又被告行為時之易
    科罰金折算標準，修正前罰金罰鍰提高標準條例第二條前段
    （現已刪除）規定，就其原定數額提高為一百倍折算一日，
    則本件被告行為時之易科罰金折算標準，應以銀元三百元折
    算一日，經折算為新臺幣後，應以新臺幣九百元折算一日。
    惟新修正之刑法第四十一條第一項前段則規定：「犯最重本
    刑為五年以下有期徒刑以下之刑之罪，而受六個月以下有期
    徒刑或拘役之宣告者，得以新臺幣一千元、二千元或三千元
    折算一日，易科罰金。」，比較修正前後之易科罰金折算標
    準，以九十五年七月一日修正公布施行前之規定，較有利於
    被告，則應依刑法第二條第一項前段，適用修正前刑法第四
    十一條第一項前段規定，並諭知易科罰金之折算標準。又被
    告如主文所示之刑。又被告本件犯罪時間係於中華民國九十
    六年罪犯減刑條例之基準日即九十六年四月二十四日以前，
    且無不得減刑之情事，應依該條例第二條第一項第三款之規
    定，減輕其宣告刑二分之一，並依同條例第九條之規定，諭
    知易科罰金之折算標準。
三、臺中市中興地政事務所九十五年收件字第一一四四三○號之
    土地登記申請書、建築改良物抵押權設定契約書、甲○○身
    分證影本各一份及臺中市中興地政事務所九十五年收件字第
    二○二七四○號之土地登記申請書及土地、建築改良物抵押
    權設定契約書各一份，業經提出臺中市中興地政事務所，均
    已非被告所有之物，自無從諭知沒收。而臺中市中興地政事
    務所九十五年收件字第一一四四三○號之土地登記申請書上
    「甲○○」印文三枚、建築改良物抵押權設定契約書上「甲
    ○○」印文四枚及甲○○身分證影本上「甲○○」印文一枚
    ；臺中市中興地政事務所九十五年收件字第二○二七四○號
    之土地登記申請書上「甲○○」印文四枚、土地、建築改良
    物抵押權設定契約書上「甲○○」印文四枚，均係由告訴人
    甲○○真正之之印章所盜蓋而生，毋庸另為沒收之諭知，附
    予敘明。
據上論斷，應依刑事訴訟法第二百七十三條之一第一項、第二百
九十九條第一項前段，刑法第二條第一項前段、修正前刑法第五
十六條、刑法第二百十六條、第二百十條、第二百十四條、修正
前刑法第五十五條、第四十一條第一項前段，中華民國九十六年
罪犯減刑條例第二條第一項第三款、第七條、第九條，罰金罰鍰
提高標準條例第一條前段、修正前罰金罰鍰提高標準條例第二條
，判決如主文。
中　　華　　民　　國　　96　　年　　10　　月　　12　　日
                  刑事第六庭    法  官  戴博誠
上正本證明與原本無異。
如不服本判決，應於收送達後10日內向本院提出上訴書狀（應敘
述具體理由並附繕本）。
上訴書狀如未敘述理由，應於上訴期間屆滿後20日內補提理由書
於本院。
                                書記官  林政佑
中　　華　　民　　國　　96　　年　　10　　月　　12　　日
【附錄論罪科刑法條】
刑法第二百十條：
偽造、變造私文書，足以生損害於公眾或他人者，處五年以下有
期徒刑。
刑法第二百十四條：
明知為不實之事項，而使公務員登載於職務上所掌之公文書，足
以生損害於公眾或他人者，處三年以下有期徒刑、拘役或五百元
以下罰金。
刑法第二百十六條：
行使第二百十條至第二百十五條之文書者，依偽造、變造文書或
登載不實事項或使登載不實事項之規定處斷。
